【裁判字號】    94,上,148
【裁判日期】    950124
【裁判案由】    損害賠償
【裁判全文】
臺灣高等法院高雄分院民事判決           94年度上字第148號
上  訴  人  甲○○
訴訟代理人  郭憲彰律師
被上訴人    乙○○
            盛展企管顧問有限公司
兼上一人
法定代理人  丁○○
上列當事人間請求損害賠償事件，上訴人對於民國94年7 月28日
臺灣高雄地方法院94年度訴字第417 號第一審判決提起上訴，本
院於95年1 月10日言詞辯論終結，判決如下：
    主      文
上訴駁回。
第二審訴訟費用由上訴人負擔。
    事實及理由
一、上訴人主張：伊與被上訴人乙○○於民國（下同）92年6 月
    30日訂立租賃契約，承租坐落高雄市○○區○○段二小段第
    1691地號之停車場（下稱系爭停車場），租期1年，期滿前
    雙方於93年6月29日續約（下稱系爭租約），約定租期1年，
    如地主提早收回，伊不得有異議，並不得向被上訴人乙○○
    要求賠償，如地主未提早收回，伊有優先續租權，期限1年
    ，租金另議。惟出租人即被上訴人乙○○乃係向被上訴人盛
    展企管顧問有限公司（下稱盛展公司）承租系爭停車場後，
    再轉租予伊。伊向被上訴人乙○○承租系爭停車場之事實，
    被上訴人盛展公司經理即被上訴人丁○○知之甚詳，詎被上
    訴人因見系爭停車場利潤不菲，而萌生收回之念，遂通謀而
    為虛偽意思表示，偽造「停車位租賃合約書」，於該合約書
    之第6條第1項內約定系爭停車場不得轉租，再由被上訴人盛
    展公司以被上訴人乙○○違反禁止轉租之約定，終止渠等間
    之租約，並要求伊返還系爭停車場，此項約定顯係通謀而為
    虛偽意思表示，應屬無效，伊因而受有每月新台幣（下同）
    10萬元之損害，被上訴人乙○○與丁○○自應依民法第184
    條第1項前段、後段及第185條規定，負共同侵權行為之損害
    賠償責任，又被上訴人丁○○利用其擔任經理之便，假藉職
    務發文終止被上訴人盛展公司與乙○○之租約，盛展公司自
    應負僱用人之連帶賠償責任。又被上訴人乙○○明知伊與盛
    展公司所訂租約禁止轉租第三人，卻蓄意違約將之轉租予伊
    ，其所為顯然無法提供完全之給付，依民法第227條第1項、
    第226條之規定，被上訴人乙○○亦應負契約不完全給付之
    損害賠償責任。因依侵權行為及不完全給付之法律關係，訴
    請被上訴人3人連帶賠償自94年1月1日起至95年6月30日止，
    共18個月之營業損失180萬元本息。原審為上訴人敗訴之判
    決，其上訴聲明：(一)原判決廢棄。(二)被上訴人應連帶給付上
    訴人180萬元，及自起訴狀繕本送達翌日起至清償日止，按
    年息百分之五計算之利息。(三)第一、二審訴訟費用由被上訴
    人連帶負擔。(四)願供擔保，請准宣告假執行。
二、被上訴人乙○○則以：伊與被上訴人盛展公司之92年度租賃
    契約書雖未明文禁止轉租，惟被上訴人即盛展公司經理丁○
    ○有口頭告知不得轉租，伊與盛展公司之93年度租賃契約書
    中記載禁止轉租，並非事後捏造，而係簽約時即載明。上訴
    人於92年6月間即知盛展公司禁止轉租，所以私下約定由上
    訴人對外宣稱係伊之受僱人而非承租人，因伊不會經營停車
    場，被上訴人丁○○介紹訴外人丙○○給伊認識，教導如何
    經營，並非介紹他人來轉租系爭停車場，後由丙○○介紹上
    訴人給伊認識，上訴人與伊簽訂系爭租約，被上訴人丁○○
    並不知情，亦未從中撮合簽約。系爭租約第2 條但書約定，
    如地主提早收回，上訴人不得向伊要求賠償，該條所謂「地
    主」，乃指原出租人盛展公司，系爭停車場既由盛展公司收
    回，伊自不負任何賠償責任。否認上訴人每月有10萬元之損
    害，且上訴人與伊之租期僅至94年6月30日止，上訴人於93
    年12月31日始交還系爭土地，則上訴人與伊之租期僅剩6個
    月，卻請求自94年1月1日起至95年6月30日止之損害，顯不
    合理等語置辯。其答辯聲明：上訴駁回。
    另被上訴人盛展公司、丁○○則以：被上訴人盛展公司與被
    上訴人乙○○間之92年度租賃契約書雖未明文禁止轉租，惟
    有口頭告知不得轉租，93年度租賃契約書中載明禁止轉租，
    係經被上訴人盛展公司管理會議通過，並非事後捏造。被上
    訴人丁○○從未參與上訴人與被上訴人乙○○間之租約簽訂
    及停車場經營，亦未撮合上訴人與被上訴人乙○○簽訂租約
    ，更未以任何書面或口頭允諾上訴人向被上訴人乙○○承租
    系爭停車場，被上訴人盛展公司對被上訴人乙○○終止租約
    乃依雙方簽訂之合約內容為之。系爭停車場之收回，乃被上
    訴人盛展公司管理部會議決議後，經系爭停車場所有權人南
    和興產公司決定執行等語置辯。其答辯聲明：上訴駁回。
三、兩造不爭執事項：
（一）被上訴人乙○○於92年7月2日向被上訴人盛展公司承租系
      爭停車場，當時租賃契約書並未記載禁止轉租第三人，雙
      方於93年6月20日續約，租期自93年7月1日起至94年6月30
      日止，於租賃契約書第6條第1項載明不得轉租其他第三人
      ，乙○○並繳交100萬元押租金予盛展公司，有停車位租
      賃合約書影本2份附卷可稽（見原審卷第11、12、32、33
      頁）。
（二）被上訴人乙○○於92年6月30日將系爭停車場轉租予上訴
      人，租期一年，期滿前雙方於93年6月29日續約，租期自
      93年7月1日起至94年6月30日止，於系爭租約第2條但書約
      定，如地主提早收回，上訴人不得有異議，並不得向被上
      訴人乙○○要求賠償，94年6月30日前如地主未收回，上
      訴人有優先續租權，期限一年，租金另議，上訴人並繳交
      100萬元押租金予乙○○，有朝陽停車場租賃契約書影本2
      份在卷可佐（見原審卷第7、9頁）。
（三）被上訴人盛展公司於93年9月11日發函被上訴人乙○○，
      以乙○○違反租賃契約書第6條第1項禁止轉租之約定，終
      止雙方租賃契約，有盛展公司93年9月11日展管車字第002
      號函影本一紙附卷足憑（見原審卷第10頁）。
（四）系爭停車場所有權人為南和興產公司，有土地登記謄本一
      紙可證（見原審卷第8頁）。
（五）被上訴人丁○○知悉上訴人向被上訴人乙○○承租系爭停
      車場，上訴人於93年12月31日交還系爭停車場，丁○○將
      應退還予乙○○之押租金，直接退還予上訴人，有丁○○
      所簽發之受款人為上訴人之支票影本2紙附卷可按（見原
      審卷第75頁）。
四、茲兩造所爭執者，乃(一)、被上訴人丁○○以盛展公司名義與
    被上訴人乙○○於93年6月20日簽訂之「停車位租賃合約書
    」中關於系爭停車場不得轉租之約定，是否為通謀虛偽意思
    表示而歸於無效？或以濫用權利行使之手段，共同侵害上訴
    人經營停車場之權利？盛展公司是否應與丁○○負連帶賠償
    責任？(二)、被上訴人乙○○是否應負不完全給付之責任？經
    查：
（一）被上訴人丁○○以盛展公司名義與被上訴人乙○○於93年
      6月20日簽訂之「停車位租賃合約書」中關於系爭停車場
      不得轉租之約定，是否為通謀虛偽意思表示而歸於無效？
      或以濫用權利行使之手段，共同侵害上訴人經營停車場之
      權利？盛展公司是否應與丁○○負連帶賠償責任？
  １、上訴人主張被上訴人乙○○與丁○○故意捏造不實之租約
      條件，亦即丁○○代表盛展公司與乙○○於93年6月20日
      簽訂之租約中有關禁止轉租之約定，乃乙○○與丁○○事
      後捏造等情，固提出乙○○與盛展公司於92年7月2日簽訂
      之停車位租賃合約書影本一份為證（見原審卷第32、33頁
      ），而謂該合約書並無明文禁止轉租，以證明其後盛展公
      司與乙○○於93年6月20日簽訂之租約中有關禁止轉租之
      約定為事後之通謀虛偽意思表示，依民法第87條第1項之
      規定，應歸於無效云云。惟按，當事人主張有利於己之事
      實者，就其事實有舉證之責任，民事訴訟法第277條本文
      定有明文。故「第三人主張表意人與相對人通謀而為虛偽
      意思表示者，該第三人應負舉證之責」（最高法院48年台
      上字第29號判例意旨參照）。基於當事人契約自由原則，
      客觀上言，乙○○與盛展公司之前所訂租約，縱無禁止轉
      租之約定，亦非可謂之後續行簽訂之租約不得有禁止轉租
      之約定，是上訴人所提之92年7月2日訂立租約，尚無法資
      為證明乙○○與丁○○有何故意捏造不實租約條件之證據
      ，亦即無從推論乙○○與盛展公司於93年6月20日續行簽
      訂之租約中所載禁止轉租之約定乃事後捏造甚明。此外，
      上訴人對此又未能舉證以實其說，其此項主張，自無可採
      。尚難認上開租約之禁止轉租約定有何無效情事。
  ２、上訴人另主張被上訴人乙○○與丁○○共謀終止租約收回
      系爭停車場構成權利濫用云云。惟被上訴人盛展公司與乙
      ○○間之租約第6條第1項有關禁止轉租之約定，上訴人既
      無法舉證證明該約定乃事後捏造，已如上述，且丁○○係
      被上訴人盛展公司之負責人，有公司登記資料附卷可稽（
      見原審卷第85、86頁），其以盛展公司名義發函乙○○終
      止租約，係經盛展公司管理會議決議所為，而非丁○○一
      人所決定，有丁○○提出盛展公司93年7月21日管理會議
      記錄表影本一份為證（見原審卷第47、48頁），則丁○○
      以盛展公司負責人身分，依據盛展公司與乙○○間之禁止
      轉租約定，提前收回系爭停車場，自屬正當權利行使，並
      非權利濫用，亦難認係以損害上訴人為主要目的，且與故
      意以背於善良風俗之方法，加損害於他人之要件有間，上
      訴人依據民法第184 條第1 項後段及第185 條規定，請求
      乙○○與丁○○應負共同侵權行為之損害賠償責任，被上
      訴人盛展公司應負僱用人之連帶賠償責任，均屬無據。
（二）被上訴人乙○○是否應負不完全給付之責任？
  １、查盛展公司於93年9月11日發函終止其與乙○○之租約，
      上訴人乃於93年12月31日交還系爭停車場，被上訴人丁○
      ○並將應退還予被上訴人乙○○之押租金，直接退還予上
      訴人，為兩造所不爭已如前述，可知上訴人與乙○○間之
      系爭租約業經雙方合意終止，上訴人始交還系爭停車場，
      並由乙○○依系爭租約第3條之約定，於上訴人遷空、交
      還停車場後，請求丁○○將應退還乙○○之押租金無息退
      還上訴人，則上訴人於租期屆滿前提前交還系爭停車場，
      乃上訴人與被上訴人乙○○合意終止租約所致，尚難認被
      上訴人乙○○有未依債之本旨提出給付之不完全給付之市
      情事，是上訴人主張被上訴人乙○○應負民法第226條、
      第227條第1項規定之不完全給付責任，自屬無據。
  ２、次按，承租人非經出租人承諾，不得將租賃物轉租於他人
      。但租賃物為房屋者，除有反對之約定外，承租人得將其
      一部分轉租於他人；承租人違反前項規定，將租賃物轉租
      於他人者，出租人得終止契約，民法第443條第1項、第2
      項分別定有明文。查，依盛展公司與乙○○所簽訂之「停
      車位租賃合約書」第6條第1項約定，系爭停車位不得轉租
      其他第三人等語（見原審卷第11頁）。準此，系爭停車場
      之出租人盛展公司既未承諾可將系爭停車場轉租於他人，
      則乙○○違反不得轉租之約定，擅將系爭停車場轉租於上
      訴人，依上開規定，盛展公司以93年9月11日展管車字第
      002 號函通知被上訴人乙○○終止契約（見原審卷第10頁
      ），難謂無據。再依上訴人與乙○○93年6月29日所簽訂
      之「朝陽停車場租賃契約書」第2條約定：「租賃期限為1
      年，即自民國93年7月1日起至94年6月30日止，每月租金8
      萬元整，於每月1日繳納（但如地主提早收回，乙方（即
      上訴人）不得有異議，並不得向甲方（即乙○○）要求賠
      償）」等語（見原審卷第9頁），上述但書加註，係約定
      被上訴人乙○○之免責事由，即於「地主」提早收回時，
      上訴人與乙○○之租期縱然尚未屆滿，上訴人亦不得請求
      乙○○賠償其所受損害；而該條約定用語雖以「地主」書
      之，然當事人真意為何，仍應以立約當時事實及其他一切
      證據資料為斷定，不能拘泥所用之辭句（民法第98條）。
      上訴人雖主張該條所謂「地主」乃系爭停車場所有權人南
      和興產公司，惟上訴人於原審自陳其簽訂系爭租約前，即
      知系爭停車場係盛展公司出租予乙○○，並主張係盛展公
      司經理即被上訴人丁○○從中撮合其與乙○○簽訂租約等
      情（見原審卷第3頁），則上訴人與乙○○簽約當時顯已
      知乙○○係將承租自盛展公司之系爭停車場轉租予上訴人
      ，其應可知悉系爭租約受制於盛展公司與乙○○間之租約
      條件限制。又系爭停車場係由所有權人南和興產公司出租
      予萬利發股份有限公司，有南和興產公司94年5月20日南
      和業字第094017號函可稽（見原審卷第57頁），再由萬利
      發股份有限公司交付被上訴人盛展公司，再由人盛展公司
      租予乙○○，後由乙○○出租予上訴人，亦難認上訴人與
      被上訴人乙○○簽訂系爭租約時已明知系爭停車場所有權
      人為南和興公司，是依當事人締約當時之真意，該條但書
      所謂「地主」應指包含系爭停車場原出租人被上訴人盛展
      公司，縱使南和興產公司以上開函文稱：其並無收回系爭
      停車場之決定，亦無授權盛展公司全權決定等語，惟系爭
      停車場之收回，既係經盛展公司管理會議決議，並發函予
      乙○○終止租約，自符合乙○○與上訴人間之租約第2條
      但書約定，被上訴人乙○○對於上訴人自不負系爭停車場
      提前收回致上訴人受損害之賠償責任。上訴人另主張被上
      訴人乙○○明知不得轉租而轉租，乃自己行為導致地主提
      早收回，其不得主張租約第2條但書之約定免除賠償責任
      云云；惟該條之約定並未加註「不可歸責」於乙○○之條
      件，自不得任意加上契約所無之限制，則不論是否可歸責
      於被上訴人乙○○導致地主提早收回，其均可主張免責甚
      明，上訴人此項主張，亦無足採。
五、綜據上述，本件上訴人主張被上訴人乙○○與被上訴人丁○
    ○通謀而故意捏造不實之禁止轉租租約條件，或以濫用權利
    行使之手段，共同侵害上訴人經營系爭停車場之權利等情，
    為不足採。從而，上訴人依民法第184條第1項前段、後段、
    第185條、第188條、第226條、第227條第1項之規定，請求
    被上訴人連帶給付180萬元，及自起訴狀繕本送達翌日起至
    清償日止，按年息5%計算之利息，為無理由，不應准許。原
    審為上訴人敗訴之判決，及駁回其假執行之聲請，並無違誤
    。上訴意旨指摘原判決不當，求予廢棄改判，為無理由，應
    予駁回。兩造其餘攻擊防禦之方法，核與判決之基礎不生影
    響，不予一一論述，附此敘明。
六、據上論結，本件上訴為無理由，依民事訴訟法第449條第1項
    、第78條，判決如主文。
中    華    民    國    95    年    1     月    24    日
                            民事第一庭
                                審判長法官  黃金石
                                法      官  林紀元
                                法      官  林健彥
以上正本證明與原本無異。
如對本判決上訴，須於判決送達後20日內向本院提出上訴狀，其
未表明上訴理由者，應於上訴後20日內向本院提出上訴理由書（
均須按他造當事人之人數附繕本）。上訴時應提出委任律師或具
有律師資格之人之委任狀，並依附註條文規定辦理。
中    華    民    國    95    年    1     月    24    日
                                書  記  官  張明賢
附註：民事訴訟法第466 條之1 ：對於第二審判決上訴，上訴人
應委任律師為訴訟代理人，但上訴人或其法定代理人具有律師資
格者，不在此限。
上訴人之配偶、三親等內之血親、二親等內之姻親，或上訴人為
法人、中央或地方機關時，其所屬專任人員具有律師資格並經法
院認適當者，亦得為第三審訴訟代理人。第1 項但書及第2 項情
形，應於提起上訴或委任時釋明之。


司法院資訊處製作；財團法人民間司法改革基金會備份。
